【裁判字號】    98,訴,392
【裁判日期】    990531
【裁判案由】    撤銷買賣行為及塗銷移轉登記
【裁判全文】
臺灣基隆地方法院民事判決               98年度訴字第392號
原      告  安泰商業銀行股份有限公司
法定代理人  甲○○
訴訟代理人  乙○○
            丁○○
被      告  丙○○
            戊○○
上列當事人間撤銷買賣行為及塗銷所有權移轉登記事件，本院於
民國99年5 月18日言詞辯論終結，判決如下：
    主  文
原告之訴駁回。
訴訟費用由原告負擔。
    事實及理由
一、按訴狀送達後，原告不得將原訴變更或追加他訴，但擴張或
    減縮應受判決事項之聲明者，不在此限，民事訴訟法第 255
    條第1項第2款、第3款定有明文。本件原告訴之聲明原為：
    (一)被告丙○○與戊○○間就坐落於基隆市○○區○○段0000
    -0000地號土地及門牌號碼基隆市○○區○○路10巷138號11
    樓（建號為基隆市○○區○○段0000-000）房屋於民國98年
    4月22 日所為之買賣行為，及98年5月6日所為所有權移轉之
    物權行為應予撤銷。(二)被告就上開不動產於基隆市安樂地政
    事務所所為之買賣過戶登記應予塗銷。嗣於99年1月5日以民
    事訴之變更狀追加其聲明為：(一)被告丙○○與戊○○間就坐
    落於基隆市○○區○○段0000-0000、0000-0000、0000-000
    0、0000-0000地號土地及門牌號碼基隆市○○區○○路10巷
    138號11樓（建號為基隆市○○區○○段0000-000）房屋（
    下稱系爭不動產）於98年4月22日所為之買賣行為，及98年5
    月6 日所為所有權移轉之物權行為應予撤銷。(二)被告就系爭
    不動產於基隆市安樂地政事務所所為之買賣過戶登記應予塗
    銷。核屬應受判決事項聲明之減縮或擴張，揆諸前揭說明，
    於法並無不合，應予准許。
二、原告起訴主張：被告丙○○於93年8 月20日向原告借款新臺
    幣（下同）120 萬元，約定借款期間自93年8月30日至98年8
    月30日止，分60期依年金法按月平均攤還本息，詎被告丙○
    ○自98年4月10日起即未依約繳納，尚積欠原告566,735元。
    惟被告丙○○為逃避此一債務，竟於98年5月6日將其所有之
    系爭不動產，以買賣為原因（原因發生在98年4 月22日）移
    轉為被告戊○○所有，然經原告向聯合徵信中心查詢被告丙
    ○○之徵信資料，發現系爭不動產之抵押債權並未因被告等
    之買賣行為而受清償，可知被告間之買賣行為並無相當之對
    價，而有害及原告之債權。為此依民法第244條第2 項及第4
    項之規定，訴請撤銷被告間所為買賣行為、物權移轉行為，
    並塗銷物權移轉登記等語。並聲明：(一)被告就系爭不動產於
    98年4月22日所為之買賣行為，及98年5月6 日所為所有權移
    轉之物權行為應予撤銷。(二)被告就系爭不動產於基隆市安樂
    地政事務所所為之買賣過戶登記應予塗銷。
三、被告則聲明請求駁回原告之訴，並答辯略以：
  (一)被告丙○○以：伊係將系爭不動產以80萬元賣給被告戊○○
    ，伊確實有收到現金34萬元，並由被告戊○○承受系爭不動
    產之房屋貸款46萬元以代替餘額之交付等語，資為抗辯。
  (二)被告戊○○以：伊對被告丙○○有積欠原告借款之事並不知
    情，且伊買受系爭不動產有支出價金80萬元，並非沒有對價
    ；而為支出該80萬元之價金，伊係於98年4月27 日與被告丙
    ○○簽訂買賣契約當時交付現金7萬元，並分別於同年5 月1
    日、6月時在代書處以現金交付18萬元、9萬元，餘額46萬元
    部分則是以承受被告丙○○貸款之方式清償，並每個月將現
    金6,000元存入被告丙○○之扣款帳戶等語，資為抗辯。
四、經查，原告主張被告丙○○向原告借款120 萬元，並未依約
    繳還本息，至目前尚積欠本金566,735 元及利息、違約金，
    而被告丙○○於98年5月6日以買賣為原因將其所有系爭不動
    產辦理移轉登記予被告戊○○，為被告等所不爭執，並有信
    用借款契約書、帳戶授信明細資料、電腦帳務資料、建物登
    記第二類謄本、基隆市安樂地政事務所異動索引等件為證，
    堪認屬實。
五、按民法第244條第1項及第2 項所謂「有害及債權」或「害於
    債權人之權利」，係指債務人陷於無資力之狀態而言，最高
    法院95年度台上字第1741號裁判要旨參照。又按債務人出賣
    其財產非必生減少資力之結果，苟出賣之財產已獲得相當之
    對價，用以清償具有優先受償權之債務，則一方面減少其財
    產，一方面減少其債務，其對於普通債權人，即難謂為詐害
    行為，最高法院51年台上字第302 號裁判要旨參照。被告戊
    ○○辯稱其買受系爭不動產付款方式為給付被告丙○○現金
    34萬元及承受被告丙○○以系爭房地向第一商業銀行基隆分
    行貸款之債務，並繳納貸款利息，亦據提出現金存入帳戶扣
    款資料為憑，則被告丙○○出賣系爭不動產已獲得相當之對
    價，可見其實際資力應未減少。參諸前揭說明，自無足認定
    被告就系爭不動產之買賣行確有損害於原告債權。原告上開
    主張自不足憑採。
六、又依前揭民法第244條第2項規定，債務人所為有償行為，有
    損害債權人權利時，尚須受益人於受益時亦明知害及債權之
    情事者，債權人始得聲請法院撤銷之。是以，縱被告就系爭
    不動產之買賣行為，確有損害原告債權之情事，亦須被告戊
    ○○明知此情事，原告始得行使撤銷權。經查，被告二人僅
    係普通朋友，其戶籍並不相同，且並未共同居住，衡諸常情
    ，被告周芳致應無讓被告戊○○了解其財務狀況及對外負債
    情形之可能，亦難期被告戊○○會主動詢問探知詳情。是被
    告戊○○辯稱，被告丙○○之財務狀況其並不知悉乙情，應
    非子虛，足堪信實。承此，自難認定買受系爭不動產之被告
    戊○○確有明知損害原告債權之情事。除此之外，原告就此
    部分要件，又未能舉出其他積極確切之證據以資證明，其主
    張被告就系爭不動產之買賣行為構成債害債權云云，即無足
    憑採。原告依前揭規定，請求撤銷被告就系爭不動產之買賣
    行為，自屬無據。
七、綜上所述，原告本於前揭原因事實，主張被告間之買賣行為
    係於行為時明知有損害於債權人之權利，並為受益人於受益
    時亦知其情事，而依民法第244條第2項及第4項規定，訴請
    撤銷被告關於系爭不動產之買賣行為，另請求被告應塗銷系
    爭不動產所有權移轉登記，為無理由，應予駁回。
八、本件事證已臻明確，其餘兩造主張、陳述暨所提之證據，經
    審酌均與本院前揭判斷不生影響，爰不一一詳予論述，附此
    敘明。
九、據上論結，原告之訴為無理由，依民事訴訟法第78條，判決
    如主文。
中    華    民    國    99    年    5     月    31    日
                  民事庭法  官  林淑鳳
以上正本係照原本作成。
對於本件判決如有不服，應於收受送達後20日內向本院提出上訴
書狀，敘述上訴之理由，上訴於臺灣高等法院，並按他造當事人
之人數附具繕本。
中    華    民    國    99    年    5     月    31    日
                        書記官  王鵬勝

司法院資訊處製作；財團法人民間司法改革基金會備份。
